【裁判字號】    98,訴,1459
【裁判日期】    980904
【裁判案由】    毒品危害防制條例
【裁判全文】
臺灣臺中地方法院刑事判決              98年度訴字第1459號
公  訴  人  臺灣臺中地方法院檢察署檢察官
被      告  乙○○
上列被告因違反毒品危害防制條例案件，經檢察官提起公訴 (98
年度毒偵字第988、1082號)，本院判決如下：
    主    文
乙○○施用第一級毒品，累犯，處有期徒刑拾月。
其餘被訴施用第一級毒品部分無罪。
    犯罪事實
一、乙○○前於民國91年間因施用毒品案件，經本院裁定送觀察
    、勒戒後，認無繼續施用毒品之傾向，於91年4月12日執行
    完畢釋放，並由臺灣臺中地方法院檢察署檢察官以91年度毒
    偵字第935號為不起訴處分確定；同年又因施用毒品案件，
    經本院裁定送觀察、勒戒後，認有繼續施用毒品之傾向，經
    臺灣臺中地方法院檢察署檢察官聲請強制戒治並提起公訴，
    強制戒治部分，經本院裁定送戒治處所施以強制戒治後，於
    92年7月31日執行完畢釋放；所涉刑案部分，經本院以91年
    度訴字第2074號判處有期徒刑1年確定，於93年7月18日縮短
    刑期執行完畢；復於94年間，因施用毒品案件，經本院以94
    年度訴字第3144號判處有期徒刑1年1月確定，於96年4月13
    日假釋交付保護管束，於96年5月5日保護管束期滿，未經撤
    銷假釋，所餘刑期視為執行完畢。詎仍無法戒除毒癮，復基
    於施用第一級毒品海洛因之犯意，於98年1月20日凌晨2、3
    時許，在其位於臺中市○區○○路88巷19號3樓之23住處，
    以將海洛因摻入香煙內吸食之方式，施用第一級毒品海洛因
    1次。嗣於98年1月22日中午12時5分許，為警持本院核發之
    搜索票在上址搜索查獲。同日下午2時5分許，經其同意採集
    其尿液送驗，結果呈現嗎啡 (海洛因進入人體後水解之反應
    )陽性反應，始查悉上情。
二、案經臺中市警察局移請臺灣臺中地方法院檢察署檢察官偵查
    起訴。
    理    由
壹、有罪部分：
一、證據能力方面：
    本案判決以下引用之供述及非供述證據，經本院依法踐行調
    查證據程序，公訴人及被告均不爭執各該證據之證據能力，
    且亦查無依法應排除其證據能力之情形，是後述所引用證據
    之證據能力均無疑義，合先敘明。
二、認定犯罪事實所憑之證據及理由：
    上揭犯罪事實，業據被告乙○○於偵訊及本院審理時坦認不
    諱，又被告為警查獲後，經警採集之尿液檢體(檢體編號F-0
    1-40-02號)，經送檢驗結果確呈海洛因代謝後之嗎啡陽性反
    應，有臺中市警察局刑警大隊偵六隊委託驗尿液代號與真實
    姓名對照表、勘察採證同意書、中山醫學大學附設醫院檢驗
    科藥物檢測中心尿液檢驗報告各1紙在卷可稽(見臺中市警察
    局中市警刑字第0980014106號刑案偵查卷第5至7頁)。而毒
    品施用後於尿液中可檢出其代謝物之時間，受施用劑量及頻
    率、施用方式、飲水量多寡、個人體質及其代謝情況等因素
    影響，因個案而異，海洛因一般可檢出之時間為施用後4日
    內，海洛因服用後24小時內經由尿液排出之量可達施用劑量
    之80%，有行政院衛生署管制藥品管理局92年3月10日管檢字
    第0920001495號函文可資參照；又海洛因施用入人體後，水
    解還原成嗎啡，再循嗎啡之代謝方式排出體外，並據行政院
    衛生署藥物食品檢驗局(73)藥檢壹字第3022號函文說明綦詳
    ；至尿液中是否含有海洛因毒品反應，經以氣相層析質譜儀
    (GC/MS)分析方法進行確認檢驗，尿液檢體中濫用藥物或其
    代謝物之濃度高於或等於下列之濃度時，即可認定鴉片類之
    藥物存在：嗎啡：300ng/ml；此觀卷附前開尿液檢驗報告之
    說明甚詳，另行政院衛生署管制藥品管理局90年9月13日管
    檢字第98064號函文可併參照。本案前揭檢驗報告之確認檢
    驗，係以氣相層析質譜儀進行檢驗，為目前公認較為精細之
    檢驗方式，一般均不致產生海洛因之偽陽性反應，且係以分
    析物是否存在為準，分析結果等於或高於閾值濃度時，即稱
    之為陽性，而被告前揭尿液檢體之確認檢驗結果，檢出濃度
    為嗎啡：463ng/ml，高於該確認結果報告之閾值濃度，足認
    被告上揭尿液中確含有海洛因毒品反應，要無疑義。綜上所
    述，被告於上揭時、地施用第一級毒品海洛因之事實事證明
    確，被告犯行，堪以認定，應予依法論科。
三、論罪科刑之理由：
(一)按施用第一、二級毒品為犯罪行為，毒品危害防制條例第10
    條定有處罰明文。故施用第一、二級毒品者，依前揭規定本
    應科以刑罰。惟基於刑事政策，對合於一定條件之施用者，
    則依同條例第20條、第23條之規定，施以觀察、勒戒及強制
    戒治之保安處分。又毒品危害防制條例於92年7 月9日修正
    公布，自93年1月9日施行，其中第20條、第23 條將施用毒
    品之刑事處遇程序，區分為「初犯」及「五年內再犯」、「
    五年後再犯」。依其立法理由之說明：「初犯」，經觀察、
    勒戒或強制戒治後，應為不起訴處分或不付審理之裁定；經
    觀察、勒戒或強制戒治執行完畢釋放後，「五年內再犯」者
    ，因其再犯率甚高，原實施之觀察、勒戒及強制戒治既已無
    法收其實效，爰依法追訴或裁定交付審理。至於經觀察、勒
    戒或強制戒治執行完畢釋放後，「五年後再犯」者，前所實
    施之觀察、勒戒或強制戒治已足以遮斷其施用毒品之毒癮，
    為期自新及協助其斷除毒癮，仍適用「初犯」規定，先經觀
    察、勒戒或強制戒治之程序。從而依修正後之規定，僅限於
    「初犯」及「五年後再犯」2種情形，始應先經觀察、勒戒
    或強制戒治程序。倘被告於五年內已再犯，經依法追訴處罰
    ，縱其第3次(或第3次以上)再度施用毒品之時間，在初犯經
    觀察、勒戒或強制戒治執行完畢釋放五年以後，已不合於「
    五年後再犯」之規定，且因已於「五年內再犯」，顯見其再
    犯率甚高，原實施觀察、勒戒或強制戒治，已無法收其實效
    ，即應依該條例第10條處罰(最高法院97年度第5次刑事庭會
    議決議參照)。查被告乙○○因施用毒品案件，先後於91年4
    月12日觀察勒戒執行完畢釋放，及於92年7月31日強制戒治
    執行完畢釋放，已如前述，本次公訴人起訴被告施用毒品之
    犯行係於98年1月20日，雖距離前述觀察勒戒執行完畢釋放
    日已逾5年，然被告於前述觀察勒戒執行完畢釋放日後5年內
    即曾因再犯施用毒品案件，經本院以91年度訴字第2074號、
    94年度訴字第3144號判決分別判處罪刑確定，揆諸前開說明
    ，公訴人就被告本案施用毒品之犯行提起公訴，核無違誤，
    自應由本院依法判決。
(二)按海洛因為毒品危害防制條例第2條第2項第1款所明定之第
    一級毒品。核被告乙○○所為，係犯毒品危害防制條例第10
    條第1項之施用第一級毒品罪。被告為供己施用而於施用前
    持有第一級毒品之低度行為，為其施用之高度行為所吸收，
    不另論罪。
(三)被告有如犯罪事實欄所載論罪科刑執行情形，有卷附臺灣高
    等法院被告前案紀錄表1份可按，其受有期徒刑執行完畢後5
    年以內再故意犯本案法定刑為有期徒刑之罪，為累犯，應依
    刑法第47條第1項規定加重其刑。
(四)爰審酌被告前經觀察勒戒、強制戒治之執行，仍未能戒斷其
    施用毒品之惡習，猶因施用海洛因再犯本案，無視於毒品對
    於自身健康之戕害及國家對於杜絕毒品犯罪之禁令，顯未衷
    心悛悔，漠視法令之禁制，惟兼衡酌其施用海洛因所生危害
    實以自戕健康為主，於他人尚無明顯重大危害，及犯後終能
    供認無隱，態度尚佳等一切情狀，量處如主文所示之刑。
貳、無罪部分：
一、公訴意旨另以：被告基於施用第一級毒品海洛因之犯意，於
    97年12月14日某時，在其位於臺中市○區○○路88巷19號3
    樓之23住處，以將海洛因摻入香煙內吸食之方式，施用第一
    級毒品海洛因1次，嗣於98年1月12日(起訴書誤載為97年1月
    12日)晚間8時40分許為警持本院核發之搜索票在上址搜索查
    獲，因認被告上開所為，涉犯毒品危害防制條例第10條第1
    項施用第一級毒品罪嫌云云。
二、按犯罪事實應依證據認定之，無證據不得認定犯罪事實；又
    不能證明被告犯罪或其行為不罰者，應諭知無罪之判決。刑
    事訴訟法第154條第2項、第301條第1項分別定有明文。次按
    事實之認定，應憑證據，如未能發現相當證據，或證據不足
    以證明，自不能以推測或擬制之方法，以為裁判基礎；而認
    定不利於被告之事實，須依積極證據，苟積極證據不足為不
    利於被告事實之認定時，即應為有利於被告之認定，更不必
    有何有利之證據；所謂認定犯罪事實之積極證據，雖不以直
    接證據為限，間接證據亦包括在內，然而無論直接或間接證
    據，其為訴訟上之證明，須於通常一般之人均不致有所懷疑
    ，而得確信其為真實之程度者，始得據為有罪之認定，倘其
    證明尚未達到此一程度，而有合理之懷疑存在時，自不能以
    推測或擬制之方法，以為有罪裁判之基礎，最高法院著有30
    年度上字第816號、40年度臺上字第86號、76年度臺上字第4
    986號判例可資參照。又刑事訴訟法第161條第1項規定：檢
    察官就被告犯罪事實，應負舉證責任，並指出證明之方法。
    因此，檢察官對於起訴之犯罪事實，應負提出證據及說服之
    實質舉證責任。倘其所提出之證據，不足為被告有罪之積極
    證明，或其指出證明之方法，無從說服法院以形成被告有罪
    之心證，基於無罪推定之原則，自應為被告無罪判決之諭知
    ，最高法院亦著有92年臺上字第128號判例可參。
三、公訴意旨認被告涉有上開罪嫌，乃以被告於偵訊時之自白、
    及被告所持用門號0000000000號行動電話於97年12月13日提
    及向吳錦濱購買海洛因 (吳錦濱涉犯販賣毒品案件業經臺灣
    臺中地方法院檢察署以98年度偵字第1272號、第2644號提起
    公訴，經本院以98年度訴字第675號判處應執行有期徒刑20
    年在案)之通訊監察譯文1份，資為論據。訊之被告固於偵訊
    及本院審理時供認有於97年12月12日晚上向綽號「阿草」或
    「紅賓」之吳錦濱購買海洛因，而由李俊昌(綽號「阿昌」)
    在臺中市○○○○道旁交付後，於97年12月14日在上址以將
    海洛因摻入香菸內吸食之方式施用海洛因云云。然按被告之
    自白，不得作為有罪判決之唯一證據，仍應調查其他必要之
    證據，以察是否與事實相符，刑事訴訟法第156條第2項定有
    明文。經查：
    1.警方於98年1月12日晚間8時40分許持本院核發之搜索票至
      被告上址住處搜索後，並未查獲任何毒品或供施用毒品之
      工具，有臺中縣警察局太平分局搜索筆錄、扣押物品目錄
      表各1份在卷可稽【見臺中縣警察局太平分局中縣太警偵
      字第0980040號卷 (下稱中縣警卷)第24至26頁】；又被告
      於同日晚間11時許經警採集其尿液送驗結果，檢驗結果呈
      嗎啡、可待因、甲基安非他命、安非他命陰性反應等情，
      亦有臺中縣警察局太平分局尿液送驗真實姓名對照表、採
      尿同意書、中山醫學大學附設醫院檢驗科藥物檢測中心尿
      液檢驗報告各1在卷可參 (見中縣警卷第27至29頁)，無從
      佐證被告供述於97年12月14日某時曾施用第一級毒品海洛
      因之情。
    2.又經警方就被告所持用0000000000號行動電話門號進行通
      訊監察結果，被告所持用上開門號於97年12月13日上午10
      時23分17秒與門號0000000000號行動電話持用者 (持用者
      不詳)之通訊監察譯文固顯示「B男 (即0000000000號行動
      電話持用者)：昨天 (即97年12月12日)你去找我昌拿？A
      男 (即被告)；對。B男: 阿昌你就知道他的電話，還在亂
      我幹嘛。A男：我不知道，我打電話給紅賓，本人是紅賓
      要出來，結果是你阿昌拿出來。‧‧‧B男：後來你跟阿
      昌拿多少？A男：跟他拿4分之1。B男：跟阿昌拿4分之1，
      他跟你拿多少錢？A男：拿6阿。B男：6,000元嗎？A男：
      對。」等語(見中縣警卷第11頁)，上述情節並經被告於偵
      訊及本院審理時坦承屬實，然被告縱有如上述通訊監察譯
      文內容所載於97年12月12日購買海洛因毒品，至多僅能認
      定其持有第一級毒品海洛因之事實，亦無從遽予推論被告
      購入後確有於97年12月14日施用海洛因之犯行。
    3.綜上所述，本案除被告前開自白外，公訴人所舉之證據，
      尚無從使本院形成被告有起訴書所載於97年12月14日某時
      施用第一級毒品海洛因之心證；且本院在得依或應依職權
      調查證據之範圍內，復查無其他積極證據足以證明被告確
      有公訴意旨所指之犯行，自不得僅憑被告前揭自白，即作
      為認定被告於上開時間有施用海洛因毒品之唯一證據。此
      部分要屬不能證明被告犯罪，依刑事訴訟法第301條第1項
      規定，自應為被告無罪之諭知。
參、應適用之法條：
    依刑事訴訟法第299條第1項前段、第301條第1項，毒品危害
    防制條例第10條第1項，刑法第11條前段、第47條第1項，判
    決如主文。
本案經檢察官甲○○到庭執行職務。
中    華    民    國    98    年    9     月    4     日
                  刑事第十六庭審判長法  官  陳玉聰
                                    法  官  郭妙俐
                                    法  官  簡芳潔
以上正本證明與原本無異。
如不服本判決應於收受送達後10日內向本院提出上訴書狀，並應
敘述具體理由；其未敘述上訴理由者，應於上訴期間屆滿後20日
內向本院補提理由書（均須按他造當事人之人數附繕本）「切勿
逕送上級法院」。
                                    書記官  呂苗澂
中    華    民    國    98    年    9     月    4    日
附錄論罪科刑法條全文：
毒品危害防制條例第10條
施用第一級毒品者，處6月以上5年以下有期徒刑。
施用第二級毒品者，處3年以下有期徒刑。


司法院資訊處製作；財團法人民間司法改革基金會備份。
